臺灣臺北地方法院民事判決　　　　　　　　 92年度醫字第2號
原　　　告　甲○○
訴訟代理人　翟世炎律師
被　　　告　丁○○
被　　　告　台北市立聯合醫院
法定代理人　乙○
共　　　同
訴訟代理人　李嘉典律師
複　代理人　陳鴻興律師
被　　　告　丙○○○○○○藥廠股份有限公司臺灣分公司(Gla
　　　　　　xoSmithKl.
法定代理人　黃秀美
訴訟代理人　蔣大中律師
　　　　　　牛豫燕律師
　　　　　　莊郁沁律師
複　代理人　蘇宜君律師
　　　　　　陳仕振律師
上列當事人間侵權行為損害賠償事件，本院於民國94年11月16日
言詞辯論終結，判決如下：
    主      文
原告之訴及假執行之聲請均駁回。
訴訟費用由原告負擔。
    事實及理由
甲、程序方面：
一、本件原被告台北市立仁愛醫院（下稱市立仁愛醫院），法定
    代理人為吳振龍，嗣於本院審理中與其他台北市立醫院及台
    北市立性病防治所於民國94年1月1日起整併為台北市立聯合
    醫院（下稱市立聯合醫院），法定代理人為乙○，市立仁愛
    醫院因合併而成為市立聯合醫院轄下之仁愛院區，有行政院
    衛生署醫字第0930216979號函在卷可稽，經聲明承受訴訟，
    核無不合，應予准許。
二、原告起訴依民法第184條、第193條、第195條規定請求被告
    丁○○賠償伊因其醫療過失所受之損害新台幣（下同）60萬
    元，嗣訴訟中追加丁○○之僱用人市立仁愛醫院為被告，依
    民法第188條規定請求該院與丁○○連帶賠償60萬元；及追
    加製藥廠商丙○○○○○○藥廠股份有限公司臺灣分公司（
    下稱葛蘭素史克藥廠台灣分公司）為被告，主張依民法第18
    4條、第191條之1、消費者保護法第7條規定該公司對伊負損
    害賠償責任，並依民法第185條規定請求該公司與丁○○連
    帶賠償60萬元。之後又擴張為請求被告連帶賠償3,90萬2,73
    2元。核屬訴之追加，被告雖不表同意，惟上開追加請求不甚
    礙被告之防禦及訴訟之終結，依民事訴訟法第255條第1項第
    7款規定，仍應准為追加，先予敘明。
乙、實體方面：
一、原告主張：
（一）有關被告丁○○、市立聯合醫院部分：
      被告丁○○係市立仁愛醫院（現改制為市立聯合醫院仁愛
      院區）僱用之精神科醫師，伊於88年2月3日起至市立仁愛
      醫院精神科求診，由被告丁○○診斷，初診時丁○○未經
      評量伊之憂鬱程度，僅於短短十幾分鐘之交談，任意斷言
      伊患有精神官能症，並同時開立具有危險性之克憂果（Se
      roxat，學名：Paroxetine HCL）藥物予伊服用，這類藥
      物會使人產生「依賴性」之成癮特質，與古柯鹼、尼古丁
      沒兩樣，會逐漸造成不幸之長期副作用，包括肌肉抽搐等
      精神障礙，這並非肌肉受傷，而可能是「傷腦」，且可能
      是不可逆之永久傷害。換言之，剛開始使用時，會有短期
      療效，而得蒙混病患，但是35％之長期使用者發現這類藥
      物逐漸失效，當藥物停止使用時，會產生令人極度不適之
      藥物戒斷症候。令人震驚是該藥物標榜適應症是憂鬱症，
      卻與自殺及暴力傾向有直接關連，醫師對於病患用藥之前
      ，應該更加謹慎。被告丁○○明知克憂果藥物之高危險副
      作用，竟未向伊告知，亦未於藥袋上註明提醒注意。嗣伊
      服用後，陸續發生異常盜汗、痤瘡、萌生自殺意念現象，
      經多次向被告丁○○表達對於所施藥物之不良反應，被告
      丁○○竟拒絕換藥或停藥，且為了避免伊發現該藥物之副
      作用，繼續控住伊服用這類藥物，惡意推稱伊不信任人，
      有對於藥物焦慮之精神症狀。服用克憂果藥物後，會產生
      盜汗、痤瘡、自殺意念、便秘、糞便阻塞腸胃道、皮膚發
      癢、耳鳴、不眠、腳抽筋、精神恍惚、注意力不集中等副
      作用，甚至於停藥後，仍不時出現該等副作用，然被告丁○○不僅為賺取健保給付而草載虛構伊病歷，並刻意隱瞞
      ，要讓伊病情惡化，將伊創造成真正之精神病患，不斷回
      診，創造醫療需求，使伊淪為其請領健保給付之永久工具
      。伊遭被告丁○○濫施藥物，致產生各種副作用，停藥後
      並產生戒斷症候，加上重大傷病，造成伊就業及生活上之
      嚴重困境（如遭解雇、資遣等）。被告丁○○身為精神科
      專科醫師，應具有較高之注意義務，詎其於初診當日任意
      斷言伊患有精神官能症，且開立具有副作用之克憂果藥物
      予伊服用，經伊服用後陸續向其反應，亦置若罔聞，仍不
      斷開立克憂果予伊服用。準此，被告丁○○在為伊診療過
      程中，一來有速斷伊有「精神官能症」之違誤，二來其用
      藥不當，經伊告知有副作用後又不為適當處置，顯然未盡
      其身為醫師應有之注意義務，依民法第184條第1項前段規
      定自應對伊負損害賠償責任。又被告丁○○為被告市立聯
      合醫院之受僱人，於執行職務中造成伊身體健康上之損害
      ，被告市立聯合醫院依同法第188條規定，應就被告丁○○之侵權行為連帶負損害賠償責任。
（二）有關被告葛蘭素史克藥廠台灣分公司部分：
      查克憂果為丙○○○○○○藥廠製造之抗憂鬱劑，屬於選
      擇性血清再吸收抑制劑之一種。被告葛蘭素史克藥廠台灣
      分公司為其在台銷售之分公司，其在台銷售時之書面廣告
      宣稱該藥「 1、強效、選擇性之抗鬱劑，2、消除抑鬱、
      療效明確，3、更能舒解焦慮，4、改善睡眠、無日間鎮靜
      作用，5、耐受性良好，享受正常生活，6、每日一粒，效
      果優異」，惟伊自88年2月3日起，依被告丁○○指示服用
      此藥達半年以上，陸續出現上開副作用，甚至停藥後仍不
      時出現精神恍惚、注意力不集中、睡眠不好及自殺念頭，
      可見該藥之副作用於停藥後仍持續，造成伊對該藥物產生
      依賴性，甚至有成癮現象。而自西元2000年以來，世界各
      地已有相當多的消費者因為停止服用克憂果產生藥物戒斷
      症狀，對製造藥廠提起訴訟，或有相關學者研究報導。惟
      該藥廠就克憂果藥物之書面廣告內容，大力推崇療效，對
      於該藥所可能導致之副作用或戒斷症狀之不良反應卻隻字
      未提，難謂無過失。伊因服用該藥廠生產之有副作用藥物
      致精神痛苦、健康損害及無法順利工作之財產損害，被告
      葛蘭素史克藥廠台灣分公司依民法第184條第1項前段規定
      自應對伊負損害賠償責任。又被告葛蘭素史克藥廠台灣分
      公司身為企業經營者，本應確保其販售給消費者之克憂果
      為安全無害之藥物，如有不良之副作用或藥物戒斷症狀，
      應揭露予消費大眾知悉，詎其未盡此告知義務，且克憂果
      不具安全性，不符當時科技或專業水準，致伊服用後受有
      損害，其依消費保護法第7條、民法第191條之1規定，亦
      應對伊負損害賠償責任。並與被告丁○○共同造成伊健康
      上之損害，依民法第185條規定連帶對伊負損害賠償責任
      等語。
（三）綜上所述，被告應連帶賠償伊所受損害。並聲明：被告應
      連帶給付原告390萬2,732元（含支出醫療費用2萬4,680元
      、薪資損失327萬8,052元、精神上財產60萬元），及自起
      訴狀繕本送達翌日起至清償日止，按年息5％計算之利息。
      （二）願供擔保，請准宣告假執行。
二、被告抗辯：
（一）被告丁○○、市立聯合醫院則以：被告丁○○看診原告時
      已對原告病史為完整之詢問，足使被告就原告之病情詳為
      探究並為正確之診斷。又原告於被告醫院就診之所有病歷
      記載，除有37次門診治療外，尚有多次心理治療之紀錄，
      被告並無為轉取健保給付而虛構其病歷之情事。又被告丁○○開立系爭克憂果予原告服用，並未超出該藥品許可證
      所核准適應症之範圍；且克憂果藥物並不會導致精神官能
      症、藥物戒斷症候群或其他精神疾病，亦無自殺意念之副
      作用，原告於接受治療前已有憂鬱症狀及自殺意念，與服
      用克憂果無關。又戒斷症候群發生於成癮藥物，被告丁○○所開立之克憂果藥物屬選擇性血清促進素再回收抑制劑
      ，其驟然停藥所產生之停藥症候群一般於兩週內可自行緩
      解。另原告引用BBC等報導證明克憂果可能導致無法戒斷
      之情形，然該報導事實詳細情況為何？是否為個案？此種
      情形是否經醫學專業證實？相關疑點原告提出之報導中無
      法證實。又原告引用之部分文獻係92年以後之相關報導，
      原告接受治療而服用克憂果係於88年2月至88年9月間，被
      告丁○○於診斷時不可能了解92年以後之相關報導。再原
      告服用之克憂果非成癮性藥物，原告停用後並未產生顫抖
      、Y姿勢性低血壓及無法停止服用等戒斷症候。並國防大
      學國防醫學院三軍總醫院（下稱三軍總醫院）鑑定意見第
      2點已說明克憂果不會導致精神官能症候群或其他精神疾
      病。原告未舉證其症狀係因服用克憂果所導致，且原告於
      診斷時之主訴非醫師專業判斷，不可作為原告病症認定依
      據。又被告丁○○未開立長期持續併用克憂果之處方，自
      無停藥後產生戒斷之症狀，原告驟然停用克憂果後，所產
      生者為停藥症候群，非戒斷症候群。三軍總醫院鑑定意見
      書及所提出之相關藥學學術資料，可說明克憂果不會造成
      心裡或生理之依賴，亦不會導致藥物戒斷症候群。原告未
      尊醫囑，恣意停藥復未複診，被告丁○○無法對其症狀加
      以掌握，縱有病症存在，亦屬停藥症候群，不得以此作為
      被告丁○○涉有醫療過失之依據。另原告所提有關外國訴
      訟報導原證34資料係針對克憂果是否得適用於兒童所引發
      之爭議，與本件情形並不相同；所提原證50係針對他種藥
      品，原證48、49學者非針對本件情形所做之報告，與本件
      認定無關。何況原告未舉證其主張之症狀與損害間有相當
      因果關係，克憂果之副作用並不會造成原告勞動能力減少
      等語資為抗辯。並聲明：（一）原告之訴及假執行之聲請
      均駁回。（二）如受不利之判決，願供擔保請准免為假執
      行之宣告。
（二）被告葛蘭素史克藥廠台灣分公司則以：原告就其主張克憂
      果藥物所致損害，至遲應於88年9月即知悉，其於知悉後2
      年內並未對被告行使侵權行為損害賠償請求，至92年8月
      始於本件審理中追加對被告起訴，其請求權已罹於消滅時
      效。其次，被告所輸入之系爭克憂果藥物，係依據藥事法
      規定（第39條、第80條第1項第5款、第75條）檢具相關資
      料，並於仿單上載明警告標示，內容經行政院衛生署審閱
      核准後輸入，並無「未對消費大眾為警告標示」等情事。
      並原告未舉證其症狀係因服用或停用克憂果所導致。按克
      憂果於82年5月8日核准上市，許可證有效期間至97年5月8
      日，至89年5月8日通過安全監視之期間，迄今無不良反應
      通報，符合消費者保護法第7條規定之「商品無安全或衛
      生上之危險」。又按藥物不良反應中須通報者，以「威脅
      生命或導致持續或明顯的功能障礙」等情況為限，原告稱
      其服用克憂果產生症狀，非屬不良反應通報系統所欲接受
      通報之資訊，行政院衛生署函覆本院已說明克憂果藥物並
      無不良反應通報，益證被告製造之克憂果符合安全性，亦
      符合當時科技或專業水準等語資為抗辯。並聲明：（一）
      原告之訴及假執行之聲請均駁回。（二）如受不利之判決
      ，願供擔保請准免為假執行之宣告。
三、兩造不爭執之事項：
（一）被告丁○○為被告市立聯合醫院仁愛院區之精神科醫師（
      即改制前市立仁愛醫院精神科醫師）。
（二）被告丁○○88年2月3日初次診療原告，診斷原告患有精神
      官能症，並開立克憂果（Seroxat）藥物為原告治療。
（三）被告葛蘭素史克藥廠台灣分公司所提出之卷附仿單（被證
      1）之形式上為真正。
（四）原告所提出之卷附原證50、51之形式上為真正。
四、兩造之爭點及論述：
（一）有關被告丁○○、市立聯合醫院部分：
      原告主張被告丁○○在為原告診療過程中，一來有速斷原
      告患有「精神官能症」之違誤；二來用藥不當（即開立克
      憂果藥物予原告服用），經原告向其反應克憂果藥物有副
      作用又不為適當處置，未盡其身為醫師應有注意義務，依
      民法第184條第1項前段規定應對原告負損害賠償責任。被
      告市立聯合醫院為其僱用人，依同法第188條規定應就被
      告丁○○侵權行為負連帶負損害賠償責任等語，為被告丁○○、市立聯合醫院所否認，並以前揭情詞置辯。故兩造
      所爭執之處，應在於被告丁○○是否有原告所稱之醫療上
      疏失而致原告受有損害？經查：
   1、按當事人主張有利於己之事實者，就其事實有舉證之責任
      。民事訴訟法第277條前段定有明文。所謂舉證係指就爭
      訟事實提出足供法院對其所主張者為有利認定之證據而言
      ，若所舉證據，不能對其爭訟事實為相當之證明，自無從
      認定其主張為真正。次按因故意或過失，不法侵害他人之
      權利者，負損害賠償責任，為民法第184條第1項前段所明
      定，是一般侵權行為損害賠償之債，須以行為人有故意過
      失為不法行為，以及損害之發生為要件，且二者間有相當
      因果關係為成立要件，若不合於上開成立要件，自難謂有
      損害賠償之請求權存在（最高法院著有48年台上字第481
      號判例參照）。至於同條文後段規定：「但法律別有規定
      ，或依其情形顯失公平者，不在此限。」，何謂顯失公平
      ，則應視兩造舉證之可能性、與證據之距離等情狀考量課
      予當事人舉證責任是否違反公平原則。蓋隨著當今科技知
      識之進步、社會環境之變遷，若僅為維護侵權行為法之過
      失責任主義而一再堅持此項舉證責任，對於負舉證責任之
      原告，自有相當之不利，尤其於商品瑕疵損害、醫療事故
      或公害糾紛等現代社會侵權行為之類型，基於公平原則，
      自應於訴訟法上緩和侵權行為之舉證責任原則，在訴訟上
      因舉證不足而遭受敗訴判決之危險，亦不應完全歸由原告
      承擔，在此情形下始依前開法條適度減輕原告之舉證責任
      ，非謂應負舉證責任者未能舉證，即得一概適用上開法條
      轉而責令他造舉證。本件原告主張依民法第184條第1項前
      段規定請求被告丁○○負侵權行為損害賠償責任，其自應
      先就損害之發生，有責任原因之事實及二者之間有相當因
      果關係負舉證責任。
   2、原告主張被告丁○○於88年2月3日初診原告時，未評量原
      告憂鬱程度，僅於短短十幾分鐘之交談，任意斷言原告患
      有精神官能症，有診療上疏忽、虛構病情云云。惟查，觀
      之台北市立仁愛醫院病歷記載，被告丁○○在對原告診斷
      會談中包括病史詢問，身體、神經學及精神狀態檢查等，
      均甚詳細。並原告接受丁○○醫師37次門診治療，亦有多
      次心理治療紀錄，記載詳實完整。又本院依原告聲請，將
      上開病歷及訴狀送請三軍總醫院鑑定「丁○○醫師就甲○○小姐所為之診斷有無錯誤？作成診斷之過程（含所為之
      檢驗程序等）是否妥適？」，經該院鑑定後函覆：「有關
      許醫師對林小姐之情況所進行之診斷過程方面：自初診病
      歷觀之，會談中包括完整之病史詢問（含主訴、現在病史
      、過去病史、個人史、身體疾病史及家族史等），身體、
      神經學、及精神狀態檢查（含：外觀、意識、注意力、態
      度、言語、思想、情感、知覺、行為、認知功能、病識感
      及身體主訴等）等，面面俱到，應足以支持其診斷；且後
      續之門診病歷（長達7個月，計36次）中之記載亦詳實完
      整，整體而言：許醫師對於林小姐構成診斷之過程，並未
      發現明確之不妥情狀。」，有該院93年3月8日集逵字第
      0930004272號函在卷可稽。足見被告丁○○診斷原告患有
      精神官能症，並無診斷上疏忽，亦無虛構病情之情事。原
      告主張被告丁○○有診斷上疏忽或虛構病情或為賺取健保
      給付而草載病歷，均不可採。
   3、原告主張被告丁○○開立予原告服用之克憂果（Seroxat
      ）藥物，有使憂鬱症惡化、自殺企圖、盜汗、妄想症等危
      險之副作用（或主張服用該藥物後會產生盜汗、痤瘡、自
      殺意念、便秘、糞便阻塞腸胃道、皮膚發癢、耳鳴、不眠
      、腳抽筋、精神恍惚、注意力不集中等副作用），且因該
      藥物具有使人產生依賴性之成癮性質，當停止使用時，會
      出現令人極度不適之藥物戒斷症候群，被告丁○○僅以與
      原告初診短短數十分鐘交談時間，即驟然決定施用該藥物
      ，且未告知原告該藥物具有嚴重副作用，未在藥袋上標示
      ，甚至於原告因服用產生副作用向其反應時，亦未為妥善
      處理，其開立該藥物予原告服用自有用藥不當云云，固據
      提出卷附相關新聞報導及著作摘要（如原證4、5、6、22
      、23、27、31-37、40、46、48-50、54）為證。惟查：
   （1）原告所提出之相關報導、著作摘要、雜誌內容，僅為部
        分片段譯文或為部分新聞報導、研究，究竟該報導事實
        詳情為何？是否為個案？該案是否與本案例類似？服用
        克憂果多久時間？劑量多少？會產生戒斷症候狀是於停
        藥後持續多久？原告並未提出詳實完整資料，不足以證
        明國內或國外研究結果已可確定克憂果會使人產生如原
        告所稱之副作用。況且，原告所提出之上開資料，幾乎
        是91年、92年以後陸續出現之資料，距離被告丁○○開
        立克憂果藥物予原告服用之時間（88年2月3日起至同年
        9月間）已有2年多，當時是否有同樣之報導或研究資料
        出現？依當時醫界就克憂果藥物之療效及其副作用之了
        解水平，是否有如原告所稱之副作用？是否可合理期待
        被告丁○○應知悉而未知悉？均非無疑。是尚難僅以原
        告所提上開資料，即認被告丁○○開立克憂果予原告服
        用，有用藥不當之情事。
   （2）次按本院依原告聲請，將原告在市立仁愛醫院病歷及訴
        狀送請三軍總醫院鑑定「丁○○醫師開立Seroxat（Par
        oxetine HCL），以當時甲○○小姐之健康狀況，其投
        劑與劑量是否妥適？甲○○小姐目前是否仍有精神官能
        症，藥物戒斷症或其他精神方面疾病？如有，是否係因
        丁○○醫師施用Seroxat藥物而導致？」，經該院鑑定
        後函覆：『有關許醫師針對林小姐所提供之藥物治療開
        立之藥物是否妥適及其副作用特性方面：合併憂鬱症狀
        之精神官能症或重鬱症，本即為Seroxat（中文商品名
        ：克憂果）之適應症，開立此藥並無不妥；而就其副作
        用方面，Seroxat亦不會導致精神官能症、藥物戒斷症
        候群或其他精神疾病，而所謂停藥後的「選擇性血清素
        再吸收抑制劑停斷副作用」（可參考沈武典教授著作「
        21世紀臨床精神科藥物學」頁18所載），與一般停用酒
        精、鎮靜安眠藥之「藥物戒斷症候群」（可參考林信男
        教授著作「當代醫學第26卷、第7期：精神科治療學
        (14)-精神藥物治療學 (9)，頁75」），大為不同。綜
        言之，此一藥物對於合併憂鬱症狀之精神官能症或症鬱
        症，具療效且安全性亦佳。』，有該院93年3月8日集逵
        字第0930004272號函在卷可稽。又就原告對三軍總醫院
        上開覆函有關克憂果藥物副作用質疑部分，該院再作補
        充說明：『1、藥物戒斷症候群與停藥症候群係本質上
        不同的臨床狀況。藥物戒斷症候群乃發生於成癮藥物諸
        如酒精、鎮靜安眠藥物、安非他命、古柯鹼、嗎啡、海
        洛英等，當患者停止服用時發生。這些成癮物質如長期
        使用，劑量會愈來愈重產生耐藥性（tolerance）並造
        成心理或生理的依賴（dependence），當停服時可產生
        不同之戒斷症狀包括嚴重失眠、顫抖、姿勢性低血壓、
        譫妄、痙攣等。2、關於原告患者於民國88年2月份起接
        受克憂果（Seroxat）每日20毫客，接近半年，此藥物
        為一處分性抗憂鬱藥物，具療效且安全性高。此類藥物
        之副作用比起傳統抗憂鬱藥物明顯少了很多，故為治療
        憂鬱症及焦慮症之首選藥物。此外，此類抗憂鬱藥物並
        不同前述成癮性質之藥物，不會造成心裡或生理之依賴
        ，亦不會導致藥物戒斷症候群。3、至於使用此藥物是
        否允當，就仁愛醫院所載之病歷記錄，患者在未至仁愛
        醫院就醫前即曾接受抗憂鬱藥以及鋰鹽之治療（見患者
        之初診病歷第2頁），而近半年之治療病歷記錄中，患
        者持續有憂鬱的症狀和自殺意念，此應為疾病本身憂鬱
        症所致，因為患者於初診接受克憂果治療前即有自殺意
        念（見初診病歷紀錄第2頁精神狀況診查部分），臨床
        上仍有持續用藥之適應症。至於選擇性血清素再回收抑
        制劑之停藥症候群（SSRI discontinuation syndrome）
        乃出現於患者驟然停服此類抗憂鬱藥物，主要症狀為頭
        暈、頭痛、煩躁、噁心、動作協調不佳，在停藥後24小
        時出現，第5天時為症狀高峰，一般於2週內自行緩解。
        原告律師於民事起訴狀中第5頁第3點提及「克憂果會使
        人產生依賴並致成癮」，以及第13頁第12點「患者出現
        藥物戒斷症候群持續至今，未曾稍歇」，皆與藥物學理
        並不相符。4、原證23文件中，原告律師提及美國食品藥
        物管理局於今年（93年）提出抗憂鬱藥物在18歲以下兒
        童及青少年可能有潛在加重憂鬱或自殺之危險，而要求
        在藥物包裝上加註警語。不過，該文件第9行亦載明：目
        前仍無18歲以下精神疾病患者自殺和這些藥物有直接關
        連性。至於成人患者服用此類抗憂鬱藥物和自殺之間，
        研究顯示並無關連（見原告律師所附中時電子報即聯合
        新聞網）。...。』，有該院93年5月14日集逵字第0930
        010496號函在卷可稽。
   （3）再者，本院向行政院衛生署查詢Seroxat何時在台核准上
        市？安全監視何時期滿？有無任何用藥不良反應通報？
        」，經該署函覆：『SEROXAT F.C. TABLETS 20ML「衛署
        藥輸字第021536號（由原衛署藥輸字第019921號煥發）
        」，本署於82年5月8日核准該藥品上市，許可證有效期
        間至97年5月8日止，其安全監視期間至89年5月8日期滿
        。國內藥物不良反應通報中心於87年成立，經查至今並
        無該藥品之不量反應通報。」，有該署93年12月22日衛
        署字第0930052195號函在卷可稽。
   （4）由上，足認被告丁○○於88年2月3日診斷原告患有精神
        官能症而開立克憂果藥物予原告服用，及之後於原告就
        診期間（至同年9月間止）陸續開立該藥物予原告服用
        ，並無用藥不當之情形。又縱原告驟然停用克憂果藥物
        ，其所產生之停藥後遺症為頭暈、頭痛、煩躁、噁心、
        動作協調不佳，且一般於2週內自行緩解，原告主張其
        自88年9月停藥迄今仍有上開副作用而影響其健康、精
        神及就業等，亦難採信。此外原告就其主張服用該藥物
        後有如上副作用，甚至於停藥後，仍不時出現該等副作
        用，該藥物使人產生依賴性之成癮性質，停藥後會出現
        令人極度不適之藥物戒斷症候群等情，亦未舉證證明，
        不可採信。
   4、承上說明，依據卷內資料不足以認定被告丁○○有診斷上
      之疏忽或用藥不當之疏忽，亦不足以認定原告所稱其病症
      係因服用克憂果藥物所致，及原告所稱其所受損害（精神
      痛苦、健康損害及無法順利工作之財產損害）與服用系爭
      克憂果藥物有何因果關係存在，自難認被告丁○○應負侵
      權行為之損害賠償責任。被告丁○○既無庸負侵權行為損
      害賠償責任，被告市立聯合醫院自無從與被告丁○○負連
      帶賠償之責。從而，原告依民法第184條第1項前段、第18
      8 條之侵權行為規定，請求被告丁○○、市立聯合醫院連
      帶賠償其所受損害，即屬無據。
（二）有關被告葛蘭素史克藥廠台灣分公司部分：
      原告主張克憂果為丙○○○○○○藥廠製造之藥物，被告
      葛蘭素史克藥廠台灣分公司為其在台銷售之分公司，該藥
      物服用後有如上述之副作用，甚至停藥後仍不時出現精神
      恍惚、注意力不集中、睡眠不好及自殺念頭，可見該藥物
      之副作用於停藥後仍持續，造成原告對該藥物產生依賴性
      ，甚至有成癮現象。然被告就克憂果藥物之書面廣告內容
      ，大力推崇其療效，而對於該藥所可能導致之副作用或戒
      斷症狀之不良反應卻隻字未提，難謂無過失，原告因服用
      該藥廠生產之有副作用藥物致精神痛苦、健康損害及無法
      順利工作之財產損害，被告依民法第184條第1項前段規定
      自應對伊負損害賠償責任；又被告為企業經營者，本應確
      保其販售給消費者之克憂果為安全無害之藥物，如有不良
      之副作用或藥物戒斷症狀，應揭露予消費大眾知悉，詎其
      未盡此告知義務，且克憂果不具安全性，不符當時科技或
      專業水準，致伊服用後受有損害，依消費保護法第7條、
      民法第191條之1規定亦應對原告負損害賠償責任等語，為
      被告葛蘭素史克藥廠台灣分公司所否認，並以前揭情詞置
      辯。故兩造所爭執之處，應在於原告就侵權行為損害賠償
      請求權是否已罹於時效而消滅？被告葛蘭素史克藥廠台灣
      分公司是否有原告所稱應對原告負侵權行為損害賠償責任
      （含民法第184條第1項前段之一般侵權行為責任及第191
      條之1之商品製造人之責任）及消費者保護法第7條之商品
      製造人責任？經查：
   1、按因侵權行為所生之損害賠償請求權，自請求權知有損害
      及賠償義務人時起，2年間不行使而消滅，民法第197條第
      1項前段明文規定。所謂請求權人知有損害，非僅指單純
      知有損害而言，其因而受損害之他人行為係屬侵權行為，
      亦須一併知之，若僅知受損害及行為人，而不知其行為係
      屬侵權行為，則無從本於侵權行為請求賠償，時效即無從
      進行。又所謂知有損害及賠償義務人之知，係指明知而言
      ，如當事人間就知之時間有所爭執，應由賠償義務人就請
      求權人知悉在前之事實，負舉證責任（最高法院46台上字
      第34號、72年台上字第1428號判例參照）。本件原告主張
      其於88年2月3日起至同年9月間服用被告丁○○開立之克
      憂果藥物後，因該藥之副作用及停藥後產生之藥物戒斷症
      狀而身體不適，並以被告丁○○不當開立該藥物致原告損
      害為由，於92年8月22向本院提起侵權行為損害賠償訴訟
      ，惟原告於93年7月間始得知該藥物之製藥廠葛蘭素史克
      藥廠明知克憂果有危險副作用及藥物戒斷症候群，仍予以
      上市之行為亦屬侵權行為，才於同年7月6日追加葛蘭素史
      克藥廠台灣分公司為被告，並未罹於2年時效云云。被告
      葛蘭素史克藥廠台灣分公司雖辯稱原告至遲應於88年9月
      前即應已知悉損害，其於知悉後2年未行使侵權行為損害
      賠償請求權，業已罹於時效云云。惟被告葛蘭素史克藥廠
      台灣分公司所辯至多僅能謂原告於該時知悉服用克憂果藥
      物致其受有損害，尚難謂原告已確知製藥廠或該藥輸入業
      者即被告葛蘭素史克藥廠台灣分為應負侵權行損害賠償責
      任之人，自無從本於侵權行為請求賠償。此外被告葛蘭素
      史克藥廠台灣分亦未舉證原告於起訴前2年即已知悉其為
      應負侵權侵權行損害賠償之人，依上說明，自難謂原告之
      侵權行為損害賠償請求權已罹於時效而消滅。
   2、惟按原告主張依民法第184條第1項前段規定請求被告葛蘭
      素史克藥廠台灣分公司負侵權行為損害賠償責任，自應先
      就損害之發生，有責任原因之事實及二者之間有相當因果
      關係負舉證責任。本件承如前述，原告主張服用克憂果藥
      物後有如上述副作用，其並因此受有損害等情，既不可採
      ，則其主張被告葛蘭素史克藥廠台灣分公司未於書面廣告
      內容標示該藥之副作用，應有過失，依民法第184條第1項
      前段規定請求被告葛蘭素史克藥廠台灣分公司負侵權行為
      損害賠償責任，即屬無據。其次，按受害人依民法第191
      條之1規定請求商品輸入業者與商品製造人負同一賠償責
      任，固無庸證明商品之生產、製造或加工、設計有欠缺，
      及其損害之發生與該商品之欠缺有因果關係，以保護消費
      者之利益，惟就其損害之發生係因該商品之「通常使用」
      所致一節，仍應先負舉證責任，於受害人證明其損害之發
      生與商品之通常使用具有相當因果關係前，尚難謂受害人
      之損害係因該商品之通常使用所致，而令商品製造人或商
      品輸入業者就其商品負侵權行為之損害賠償責任。本件原
      告始終未能證明其所受傷害，與服用系爭克憂果藥物間，
      有何相當因果關係存在，依上說明，其請求被告葛蘭素史
      克藥廠台灣分公司負賠償責任，亦非有據。再者，按從事
      設計、生產、製造商品或提供服務之企業經營者應確保其
      提供之商品或服務，無安全或衛生上之危險，92年1月22
      日修正前消費者保護法第7條第1項定有明文（修正後為「
      從事設計、生產、製造商品或提供服務之企業經營者，於
      提供商品流通進入市場，或提供服務時，應確保該商品或
      服務，符合當時科技或專業水準可合理期待之安全性。」
      ），依此規定，商品製造人責任成立之原因，在於商品或
      服務具有安全上或衛生上之危險（修正後為應確保該商品
      或服務，符合當時科技或專業水準可合理期待之安全性）
      。又商品製造人責任與一般之侵權行為責任，在歸責之論
      斷上最大的差異，在於前者僅須就商品或服務具有危險之
      客觀事實的存在，即足以論斷是否成立，而不去考慮發生
      危險之行為是否具有可歸責性（即故意或過失），故只須
      商品或服務於客觀上具有此危險，因而致他人於損害，即
      足以形成責任。而何謂「具有安全或衛生上之危險」，上
      開修正前消費者保護法中並未設定義性之規定，惟依92年
      7月8日修正前同法施行細則第5條第1項規定：「商品於其
      流通進入市場，或服務於其提供時，未具通常可合理期待
      之安全性者，為本法第7條第1項安全上或衛生上之危險，
      但商品或服務已符合當時科技或專業水準者，不在此限」
      （修正後為本法第7條第1項所定商品或服務符合當時科技
      或專業水準可合理期待之安全性，應就下列情事認定之：
      一、商品或服務之標示說明。二、商品或服務可期待之合
      理使用或接受。三、商品或服務流通進入市場或提供之時
      期。），可知論斷商品或服務是否具有安全或衛生上之危
      險，係以商品流通市場時或服務被加以提供時定之。本件
      姑不論原告始終未能證明其所述病症及所受傷害，與服用
      系爭克憂果藥物間，有何相當因果關係存在，依上說明，
      其請求被告葛蘭素史克藥廠台灣分公司負賠償責任，並非
      有據。且被告葛蘭素史克藥廠台灣分公司辯稱其輸入克憂
      果於國內時，已依藥事法規定檢具資料，並於仿單上記載
      「不良反應」、「禁忌症」、「警語及注意事項」等，經
      行政院衛生署審閱後核准輸入等情，有其提出為原告所不
      爭執其真正之仿單（被證一）在卷可稽。觀之該仿單上記
      載之「不良反應」，已將克憂果之副作用陳列於上，至於
      原告指稱克憂果會產生自殺企圖及使憂鬱症惡化之副作用
      ，亦有於「警語及注意事項」處為警告記載。再依目前醫
      學專業認定驟然停用克憂果會產生之停藥症候群，則記載
      於於仿單之「不良反應」末段，自難謂被告葛蘭素史克藥
      廠台灣分公司未依消費者保護法第7條第2項為警告標示。
      又依藥事法規定，藥品之製造與輸入，須先申請中央衛生
      主管機關（即行政院衛生署）查驗登記，經核准後發給藥
      品許可證後，始得製造或輸入，而藥品之包裝、標籤、仿
      單應刊載之事項亦有明文規定，內容如需變更，亦應經主
      管機關核准變更登記始得為之，經核准製造或輸入之藥品
      ，中央衛生主管機關得指定期間，監視其安全性。藥品上
      市後，仍應依據「新藥安全監視制度」之規定，自核發許
      可證之日起7年內，藥商須向行政院衛生署提供國內外不
      良反應之最新資訊，並依藥事法之規定揭示於藥品之包裝
      或仿單上。系爭克憂果藥物已通過行政院衛生署檢驗之藥
      品標準，且自82年5月8日核准上市，至89年5月8日通過安
      全監視期間，至今並無不良藥品通報，有行政院衛生署93
      年12月22日衛署藥字第0930052195號函在卷可按。另三軍
      總醫院上開鑑定函文亦認克憂果藥物「具療效且安全性亦
      佳」，足認克憂果藥物已具備消費者保護法第7條「符合
      當時科技或專業水準可合理期待之安全」。原告主張克憂
      果藥物不具安全性，不符當時科技或專業水準云云，亦無
      可取。
   3、承上，原告依民法第184條第1項前段、第191條之1及消費
      者保護法第7條規定，請求被告葛蘭素史克藥廠台灣分公
      司賠償其所受損害，尚無可採。
五、綜上所述，原告依侵權行為、消費者保護法之規定，請求被
    告連帶給付3,90萬2,732元，及自起訴狀繕本送達翌日起至
    清償日止按年息5％計算之利息，為無理由，應予駁回。而
    其假執行宣告之聲請亦失所附麗，應併予駁回。
六、本件為判決基礎之事證已臻明確，兩造其餘攻擊防禦之方法
    ，經本院斟酌後，認均不足以影響本判決之結果，自無逐一
    詳予論駁之必要，附此敘明。
七、訴訟費用負擔之依據：依民事訴訟法第78條。
中　　華　　民　　國　　94　　年　　11　　月　　30　　日
                      民事第六庭    法　官　曾部倫
以上正本係照原本作成
如對本判決上訴，須於判決送達後20日內向本院提出上訴狀
中　　華　　民　　國　　94　　年　　11　　月　　30　　日
                                    書記官  謝梅琴
